【裁判字號】    88,上,406
【裁判日期】    890712
【裁判案由】    損害賠償
【裁判全文】
臺灣高等法院高雄分院民事判決  八十八年度上字第四○六號
      上  訴  人  乙○○
      訴訟代理人  甲○○
      被上訴人    丙○○
      訴訟代理人  樓嘉君律師
                  林敏澤律師
                  林夙慧律師
右當事人間損害賠償事件，上訴人對於中華民國八十八年九月四日臺灣高雄地方法院
八十七年度訴字第一八三七號第一審判決提起上訴，本院判決如左：
      主      文
上訴駁回。
第二審訴訟費用由上訴人負擔。
      事      實
甲、上訴人方面：
壹、聲明：求為判決：
一、原判決廢棄。
二、被上訴人應給付上訴人新台幣（以下同）一百萬元及自起訴繕本送達翌日起至清
    償日止按週年利率百分之五計算之利息。
三、願供擔保請准宣告假執行。
貳、陳述：除引用原判決書之記載外，補稱：上訴人於八十二年十月二十七日與訴外
    人周子榮簽約，向周子榮買回坐落高雄市○○區○○路四十號地下二樓編號四十
    二號之停車位時，確曾指示被上訴人之受僱人劉樂群代書先申請建物登記簿謄本
    ，查看有無設定抵押權，但劉樂群違背上開指示，有陪同在場之上訴人之妻甲○
    ○及被上訴人出具之收費單據可證等語。
參、證據：除引用原審立證方法外，補提：收費明細表影本一紙。
乙、被上訴人方面：
壹、聲明：求為判決上訴駁回，如受不利判決，願供擔保請准免為假執行。
貳、陳述：除引用原判決書之記載外，補稱：
一、訴外人劉樂群雖係被上訴人丙○○代書之受僱人，但是並未違反受任人之義務，
    因上訴人乙○○與訴外人周子榮，乃委託劉樂群代書辦理系爭車位之過戶，惟劉
    樂群代書業已辦妥過戶完畢，自無任何違反任務之行為，蓋劉樂群並未就買賣過
    戶「標的物」及「面積」及「價金」有所誤繕，或過戶錯誤，為此並無任何違背
    任務之行為。
二、另有關訴外人周子榮就本件系爭車位連同其房地之所有權辦理設定（抵押），乃
    先前委託王碧玉代書及陳力庸代書辦理，並非委託劉樂群代書，為此劉樂群代書
    並不知情，亦未參與訴外人周子榮之詐欺上訴人乙○○之行為。有關系爭建物即
    停車位，縱認有經訴外人周子榮設定抵押權，惟並非不得出售買賣，今上訴人乙
    ○○與訴外人周子榮「自行談妥」不動產買賣標的物及買賣之價金，而由劉樂群
    代書辦理過戶移轉所有權登記事宜，劉樂群均「未從頭參與」，「也非仲介人」
    ，焉知上開車位遭訴外人周子榮有意詐欺而設定抵押未塗銷，況且有關土地、建
    物登記簿謄本人人均可查閱，上訴人亦可向地政機關申請，豈可因未委任劉樂群
    代書申請此謄本而將此事後遭周子榮等詐欺乙事，轉嫁被上訴人要求賠償。再者
    ，訴外人周子榮亦經台灣高雄地方法院八十五年自字第二九五號刑事確定判決一
    年徒刑，尤知劉樂群代書並未參與周子榮之詐欺行為，本件純係出賣人周子榮個
    人行為所為，與被上訴人無關。
三、劉樂群代書僅係受被上訴人委任代筆寫過戶移轉所有權之書類及辦畢登記後領取
    所有權狀，並未代申請謄本業務。否認上訴人提出之收費明細表為真正，因無簽
    章，且此係辦理抵押權設定，與本件是委託辦理過戶無關。
參、證據：除引用原審立證方法外，補提：土地登記申請書、公證書、買賣所有權移
    轉契約書、所有權狀、戶籍謄本等影本（見本院卷第八三～一二六頁）。
丙、本院依職權函調臺灣高雄地方法院八十五年度自字第二九五號刑事卷及臺灣高雄
    地方法院檢察署八十五年度偵字第九０八五號偵查卷。
      理      由
一、本件上訴人主張：伊將所有坐落高雄市○○區○○路四Ｏ號地下二樓編號四十二
    號之停車位（建號一三三四、面積二二‧四五平方公尺、應有部分五七分之一，
    及建號一四四八共同使用部分總面積五二一二‧六四平方公尺、應有部分十萬分
    之六三四八的五七分之一）出售予訴外人周子榮，又於八十三年十月二十七日以
    一百萬元向周子榮買回原車位，關於契約簽訂及所有權移轉登記事項，分別支付
    報酬七千元及四千元，在被上訴人高雄市○○區○○路六八二號之丙○○代書事
    務所，由被上訴人之僱用人劉樂群負責辦理；賣出時，劉樂群曾要求上訴人提供
    妻甲○○名下之不動產，設定擔保本金最高限額九十五萬元，存續期間二年之抵
    押權以保障買受人周子榮之權益，當上訴人向周子榮買回車位時，曾做同樣之要
    求，卻遭劉樂群拒絕；且劉樂群亦未依上訴人之指示，先申請建物登記簿謄本，
    查看有無設定抵押權，致上訴人買回之車位，因周子榮已先前已提供給萬泰商業
    銀行設定抵押權，作為借款三百萬元之共同擔保，而遭法院查封拍賣，由第三人
    拍定，使上訴人平白損失一百萬元，訴外人劉樂群既為被上訴人之使用人或代理
    人，其既有違上訴人之指示，且未盡善良管理人之注意義務，自屬處理委任事務
    有過失而致上訴人受損害，被上訴人自應負同一賠償責任，因而訴請被上訴人給
    付如聲明之金額及利息等情。
二、被上訴人則以：上訴人係因原先出賣予訴外人周子榮之高雄市○○區○○段第六
    九二之二地號「土地」，無法移轉登記予周子榮所有，乃由上訴人提供其所有門
    牌高雄市○○區○○路一二一之五號六樓之一（土地坐落高雄市○○區○○段二
    六三八號，持分萬分之五十九）之房地，供擔保上開上訴人所有土地無法移轉登
    記之情形，並不是因為「承買停車位時」周子榮另外要求設定九十五萬元之擔保
    ，故劉樂群才分別收土地及建物二筆不同過戶之代書費用合計七千元；其後上訴
    人以一百萬元買回該停車位，因先前上訴人就土地未過戶予周子榮，土地不在買
    賣契約之範圍，被上訴人乃僅收一筆建物之代書費四千元。又當日上訴人偕同訴
    外人周子榮至被上訴人之代書事務所時，雙方均早已談好買賣之情形，且就買賣
    契約均無異議，劉樂群代書不過是代辦買回停車位建物之過戶登記而已，不涉及
    其他，上訴人並未特別指示查詢抵押權之存在，被上訴人亦不知情上開停車位之
    建物已遭周子榮設定抵押予萬泰銀行之事，而代書受委任處理之範圍僅係代為書
    寫契約內容，倘非「不動產之標的有所錯誤」、「書寫錯誤造成面積減少」或「
    稅務費用負擔寫錯」，而是買受人與出賣人間之瑕疵擔保責任問題，並非代書之
    債務不履行，況法律上並未限制設有抵押之不動產不能過戶，本件被上訴人之受
    僱人劉樂群已依善良管理人之注意義務，處理委任事務，不必就上訴人與訴外人
    周子榮間之債務不履行負責等語資為抗辯。
三、查上訴人主張前開伊將所有系爭房地賣出及車位買回之登記移轉登記事項，在被
    上訴人之代書事務所，委任被上訴人之僱用人劉樂群負責辦理，分別支出報酬七
    千元及四千元之事實，業據其提出土地登記申請書、規費收據二件、抵押權設定
    契約書、戶籍謄本、不動產買賣契約書、切結書、建物所有權狀、法院拍賣公告
    、房屋買賣公證書、印鑑證明書、債務清償證明書、他項權利證明書等文件、被
    上訴人事務所公文封為證，且為被上訴人所不爭，自堪信為真實。至上訴人主張
    被上訴人之受僱人劉樂群違背上訴人之指示，在辦理系爭車位買回手續時，未查
    明有無抵押權之設定，顯然未盡善良管理人之注意義務，關於債之履行自屬有過
    失，被上訴人應負同一責任等情，為被上訴人所否認，並以前揭情詞置辯，經查
    ：
  (一)首按一般代書業務係代寫不動產買賣契約之文件，及就已成立之不動產契約辦理
    移轉登記手續，至於查詢系爭土地上有無他項權利存在，並不當然包括在內；蓋
    就抵押權而言，不動產所有人於設定抵押權後，本得將不動產讓與他人，至於買
    賣標的物間有無權利瑕疵，乃買賣當事人間之內部關係，不得外求由代書代出賣
    人負瑕疵擔保責任。本件不動產（停車位）買賣契約之內容，既係上訴人與訴外
    人周子榮於事先協定後，始至被上訴人之代書事務所簽立書面契約，由被上訴人
    之受僱人劉樂群代為書寫，關於契約內容、買賣標的物及價金等事項悉依買賣雙
    方之決定，與被上訴人無涉，況又非代書就「不動產之標的」、「面積」或「稅
    務費用負擔」等部分書寫錯誤，是尚難以被上訴人之受僱人劉樂群未主動查詢抵
    押權存否，即謂其未盡善良管理人之注意義務。
  (二)又受任人處理事務，固得依自己之意見為相當之決定，惟倘關於處理事務之方法
    細節，委任人已有指示，自應依委任人之指示，此依民法第五百三十五條規定可
    知；如委任人主張有特別指示，則應由委任人負舉證之責任。本件上訴人主張其
    有指示被上訴人之受僱人劉樂群代書先申請建物登記簿謄本，查看有無設定抵押
    權，但劉樂群違背上開指示，並未置理云云，然為被上訴人所否認；上訴人固舉
    證人即上訴人之妻甲○○為證，但其在原審所證，僅述及關於委任契約訂定之緣
    由及經過等情，並未言及上訴人有為前開指示之情事；又訴外人周子榮在刑事案
    件偵查中供稱：因支票有跳票紀錄，無法向銀行借錢，遂以妻林素錦名義，持另
    筆坐落高雄市○○區○○路三八號六樓房地向銀行抵押借款，誤將（系爭）車位
    證件放在一起，嗣法院拍賣時始知此事等語（見本院卷第六七頁之八十五年四月
    二十三日訊問筆錄影本），足證將系爭車位設定抵押純係周子榮所為，與被上訴
    人之受僱人無關，至周子榮其後在法院刑事庭審理時改稱：代書應查資料，都未
    查之語（見原法院八十五年度自字第二九五號刑事卷七０頁），顯係卸免其所犯
    刑責所為，尚難資為上訴人有為前開之指示；另上訴人提出收費明細表影本一紙
    ，其中記載有收取「謄本及查詢規費一百元」，已證明上訴人有指示申請謄本及
    查詢設定抵押云云，但被上訴人則否認其真正，並辯稱此收費明細表無被上訴人
    簽章且與本件無關等語；查該明細表記載所收費用除上述謄本費用外，為「抵押
    設定規費」、「抵押設定代書費」、「清償塗銷代書費」，且客戶名稱為「甲○
    ○」，與本件系爭車位買賣契約當事人不同，委辦事項亦各異，足見被上訴人所
    辯為實在；其此外上訴人復無法舉證證明當時已有上述之指示存在，故被上訴人
    之受僱人劉樂群未主動查詢系爭不動產之抵押權登記狀況，自不能認有違背委任
    人指示之情事。
  (三)再依上訴人與訴外人周子榮簽訂之不動產買賣契約書第五條約定：「賣方（指周
    子榮）保證本件不動產確係自有產權清楚，均無上手（或原契）來歷不明及其他
    債務、糾紛等‧‧若本件不動產於本件買賣契約成立後有發生‧‧產權、債務及
    因其他關係而發生糾紛訴訟‧‧賣方即視為違約‧‧」，是系爭車位縱因出賣人
    周子榮設定抵押權而遭查封拍賣，亦屬出賣人之權利瑕疵擔保責任問題。本件被
    上訴人係代書，只是受委任代為書寫雙方不動產買賣契約之文件，及就雙方已成
    立之不動產契約辦理移轉登記，當無須為出賣人之權利瑕疵擔保責任或債務不履
    行負責。
四、綜據上述，被上訴人之受僱人劉樂群既未違反受任人義務，即無債務不履行可言
    ，從而，上訴人依據債務不履行之法律關係，請求被上訴人給付上訴人一百萬元
    及自起訴狀繕本送達翌日起至清償日止，按週年利率百分之五計算之利息，即無
    理由。原審據此為上訴人敗訴之判決，於法並無違誤，上訴意旨求予廢棄改判，
    非有理由，應予駁回。
五、據上論結：本件上訴為無理由，合依民事訴訟法第四百四十九條第一項、第七十
    八條判決如主文。
中      華      民      國    八十九    年      七      月    十二      日
                                      臺灣高等法院高雄分院民事第五庭
~B1審判長法官  蔡明宛
~B2法      官  黃科瑜
~B3法      官  林健彥
右為正本係照原本作成。
不得上訴。
中      華      民      國    八十九    年      七      月    十四      日
~B法院書記官  廖素珍
                                                                   Ｊ


司法院資訊處製作；財團法人民間司法改革基金會備份。
